【裁判字號】    97,上易,287
【裁判日期】    971028
【裁判案由】    損害賠償
【裁判全文】
臺灣高等法院臺中分院民事判決         97年度上易字第287號
上  訴  人  乙○○
訴訟代理人  丙○○
被  上訴人  甲○
訴訟代理人  丁○○
上列當事人間請求損害賠償事件，上訴人對於中華民國97年06月
16日台灣南投地方法院97年度訴字第 144號第一審判決提起上訴
，本院於97年10月07日言詞辯論終結，判決如下：
    主  文
上訴駁回。
第二審訴訟費用由上訴人負擔。
    事  實
一、被上訴人起訴主張：上訴人乙○○於民國96年3月3日，駕駛
    車牌號碼 6017-LR號自用小客車，由南投縣竹山鎮○○街由
    東山路往雲林路方向行駛，於同日上午10時30分許，行經南
    投縣竹山鎮○○街23號前，將汽車停放於林杞街23號前路旁
    後，欲自駕駛座開啟車門外出時，原應注意向外開啟車門時
    ，應注意車輛，並讓其先行，依當時情形，並無不能注意之
    情事，竟疏未注意，貿然開啟駕駛座之車門，適被上訴人駕
    駛牌車號碼 FR9-570號重型機車行經該處，因閃避不及而撞
    擊上訴人所有上開小客車車門，致被上訴人人車倒地受有左
    側脛骨內側平台移位性骨折之傷害，經送醫治療支出醫療費
    用新台幣（下同）47,224元，於96年3月12日至96年3月25日
    住院期間計14日，及出院後行動不便，依醫師指示須專職看
    護，合計90日，以每日 2,000元計算，得請求之看護費用為
    180,000 元，看護費雖未實際支出，但親人之看護亦得評價
    為金錢，上訴人仍應賠償。又被上訴人於事故發生時雖已逾
    66歲，惟仍有工作能力，於受傷前在南投縣竹山鎮益發牧場
    從事粗重工作，每日薪資為 1,200元，以每個月26日計算，
    每月之薪資約為 31,200元，於受傷後醫囑於2年內宜從事輕
    便工作，被上訴人工作損失即應以2年計算，計損失748,800
    元（31200*12 =748800）。又被上訴人受傷後持續做復健治
    療，至目前為止，車禍所產生後遺症仍存在，所受精神上痛
    苦甚鉅，得請求上訴人賠償精神慰撫金50萬元，資以慰藉，
    爰依侵權行為之法律關係，求為命上訴人應給付被上訴人甲
    ○ 147萬6024元及自起訴狀繕本送達翌日起至清償日止，按
    週年利率5%計算利息之判決（原審判命上訴人應給付被上訴
    人甲○52萬1009元本息，駁回被上訴人其餘請求，被上訴人
    就其敗訴部分未據聲明不服）。
二、上訴人則以：關於看護部分，認看護人員不具專業資格，應
    依一般勞工人員薪資計算；關於喪失勞動能力損失部分，被
    上訴人在客觀事實上無可證明事故受傷前具有付出勞動能力
    而為收入之情形，是被上訴人並無喪失勞動能力損失而減少
    收入之情形，故被上訴人請求喪失勞動能力損失之部分，自
    非合理；關於精神慰撫金之請求認為過高，關於與有過失部
    分，請求酌輕認定云云，提起上訴，聲明求為判決：(一)原判
    決廢棄。(二)被上訴人在第一審之訴及假執行之聲請駁回。(三)
    第一、二審訴訟費用由被上訴人負擔。
三、被上訴人主張上訴人乙○○於96年3月3日，駕駛車牌號碼60
    17-LR 號自用小客車，由南投縣竹山鎮○○街由東山路往雲
    林路方向行駛，於同日上午10時30分許，行經南投縣竹山鎮
    ○○街23號前，將汽車停放於林杞街23號前路旁後，欲自駕
    駛座開啟車門外出時，適被上訴人駕駛牌車號碼 FR9-570號
    重型機車行經該處，因閃避不及而撞擊上訴人所有上開小客
    車車門，致被上訴人人車倒地受有左側脛骨內側平台移位性
    骨折之傷害，經送醫治療支出醫療費用47,224元等，業據被
    上訴人提出竹山秀傳醫院、鼎億堂中醫診所、國立成功大學
    醫學院附設醫院斗六分院診斷證明書及醫療費用收據為證，
    且為上訴人所不爭執，復有於原審法院刑事庭96年度投交簡
    字第 785號過失傷害刑事卷所附南投縣政府警察局竹山分局
    製作之道路交通事故現場圖、調查報告表、筆錄、現場照片
    等附卷可稽，被上訴人上開主張堪信為真實。
四、按汽車臨時停車或停車，開啟或關閉車門時，應注意行人、
    其他車輛，並讓其先行，道路交通安全規則第112條第3項定
    有明文。上訴人既為駕駛人，其駕駛車輛自當遵守前揭規定
    ，且肇事時為白天，日照充足視距良好等客觀情形，亦無不
    能注意行事，上訴人竟疏於注意，顯見上訴人違規之過失駕
    駛行為為本件車禍肇事原因甚明，而上訴人上開過失駕駛行
    為與被上訴人受傷間，亦具有相當因果關係，上訴人自應負
    過失責任。次按因故意或過失，不法侵害他人之權利者，負
    損害賠償責任；汽車、機車或其他非依軌道行駛之動力車輛
    ，在使用中加損害於他人者，駕駛人應賠償因此所生之損害
    ；不法侵害他人之身體、健康、名譽、自由、信用、隱私、
    貞操，或不法侵害其他人格法益而情節重大者，被害人雖非
    財產上之損害，亦得請求賠償相當之金額，民法第184條第1
    項前段、第191條之2及第195條第1項分別定有明文。本件上
    訴人過失駕駛行為，與被上訴人受傷間，具有相當因果關係
    ，被上訴人依上開規定訴請上訴人負損害賠償責任，自屬有
    據。玆審酌被上訴人所請求之各項損害賠償金額如下：
  (一)醫療費用部分：被上訴人請求上訴人賠償醫療費用47,224元
    ，並提出竹山秀傳醫院、鼎億堂中醫診所、國立成功大學醫
    學院附設醫院斗六分院診斷證明書及醫療費用收據為證，且
    為上訴人所不爭執，被上訴人此部分請求為有理由，應予准
    許。
  (二)看護費用部分：被上訴人主張於96年3月12日至96年3月25日
    住院期間計14日，及出院後行動不便，依醫師指示須專職看
    護，合計90日，以每日 2,000元計算，得請求之看護費用為
    180,000 元，上訴人則認看護費用過高等語置辯。經查，被
    上訴人於事故受傷後，於96年3月12日至96年3月25日在國立
    成功大學醫學院附設醫院斗六分院住院治療，住院期間因左
    側脛骨內側平台移位性骨折，於術後為避免骨折再度移位，
    應至少 3個月不宜左膝負重，以期骨折生長，並需用固定器
    及輔助器助行，此時需專人看護，全日看護期間為術後 2週
    ，半日看護時間為10週至12週，此經原審法院依職權函詢國
    立成功大學醫學院附設醫院斗六分院，有該院97年04月29日
    成醫斗分醫字第0970001260號函附卷可查。本件被上訴人所
    需看護時間，為全日看護14日，半日看護為84日。依現今社
    會行情，每日聘用全日看護之行情約在2,000元至2,200元之
    間，被上訴人請求以每日 2,000元計算，尚屬合理。至被害
    人因受傷需人看護，而由親屬看護時，雖無現實看護費之支
    出，亦應認被害人受有相當看護費之損害而得向加害人請求
    賠償，此因親屬照顧被害人之起居，雖係出於親情所致，惟
    親屬看護所付之勞力，並非不能評價為金錢，僅因兩者身分
    關係密切而免除支付義務，此種親屬基於身分關係之恩惠，
    自不能加惠於加害人，故應衡量及比照僱用職業看護情形，
    認被害人受有相當看護費之損害，得向加害人請求賠償。是
    則被上訴人此部分之請求以每日2000元計算，共得請求1120
    00元（計算式：2000×14 +100084＝112000），應予准許
    ，逾此部分之請求，不應准許。上訴人雖抗辯被上訴人之妻
    子並非專業看護人員，應以勞動基本薪資每月 17250計付看
    護費為合理云云，惟親屬間之照護其體貼細心程度，並不亞
    於專業看護人員，不得因被上訴人之妻子非專業人員，即貶
    低其照護之品質，上訴人上開抗辯，不足採取。
  (三)勞動能力損失部分：
    按被害人因身體健康被侵害而喪失勞動能力所受之損害，其
    金額應就被害人受侵害前之身體健康狀態、教育程度、專門
    技能、社會經驗等方面酌定之，不能以一時一地之工作收入
    為準。又商人之經營能力固為勞動能力之一種，但營業收入
    乃出於財產之運用，資本及機會等皆其要素，不能全部視為
    勞動能力之所得（最高法院63年度台上字第1394號判例參照
    ）。又勞工年滿60歲，雇主雖得強制退休；公務員年滿65歲
    ，亦應命其退休，但非年逾退休年齡者，即當然無勞動能力
    ，應視其個別情形以為斷（最高法院85年度台上字第2640號
    判決參照）。經查，被上訴人主張事故發生前在南投縣竹山
    鎮益發牧場從事粗重工作，每日薪資為 1,200元等事實，業
    據證人陳周烈即益發牧場負責人於97年03月18日原審法院行
    調解程序時到庭證述屬實，被上訴人於事故發生時雖已66歲
    ，惟仍具有工作能力甚明。次查，被上訴人主張因車禍所置
    入之鋼釘於2年始移除，因此工作能力損失以2年計算等語。
    惟依國立成功大學醫學院附設醫院斗六分院97年04月29日成
    醫斗分醫字第0970001260號函所載，被上訴人於術後休養約
    6 個月即可從事一般性工作，並非全無工作能力或勞動能力
    全部喪失，因此，被上訴人請求 2年之工作損失，難認為可
    採，應以6個月為適當。再查，被上訴人主張日薪資為1,200
    元，以每個月工作26日計算，每月之薪資為31,200元，作為
    計算工作能力損失。因此，被上訴人得請求之工作能力損失
    為187,200元整（31,200×6=187,200）。
  (四)精神慰撫金部分：
    按精神慰撫金之多寡，應斟酌雙方之身分、地位、資力與加
    害之程度及其他各種情形核定相當之數額。而所謂相當金額
    ，應以實際加害之情形、被害人所受精神上痛苦之程度、賠
    償權利人之身分地位、經濟能力，並斟酌賠償義務人之經濟
    狀況、可歸責之程度等定之。經查，本件上訴人駕車過失撞
    傷被上訴人之不法侵權行為，侵害被上訴人身體，已如上述
    ，且具有相當因果關係，被上訴人依上開規定訴請上訴人賠
    償精神慰撫金，自屬有據。次查，被上訴人因上訴人過失傷
    害之侵權行為侵害被上訴人之權利，被上訴人身體受有左側
    脛骨內側平台移位性骨折之傷害，經送竹山秀傳醫院治療，
    並前往國立成功大學醫學院附設醫院斗六分院手術治療，出
    院後仍持續返回醫院復健及前往健鼎億堂中醫診所治療，因
    此被上訴人受有身體及精神上之痛苦，至屬顯然。又被上訴
    人不識字，車禍前在益發牧場工作 10餘年，有4個小孩，都
    已經成年，太太在家裡幫人做手工，名下有5筆共有土地及1
    棟房屋，有1台機車，另有貸款1,500,000元，上訴人則係高
    中畢業，事故發生時擔任家庭主婦，無其他收入，名下有一
    筆共有土地，有 3個小孩都已經成年（參見稅務電子閘門財
    產所得調件明細表所載）。本院審酌兩造之身分、年齡、地
    位、技能、經濟能力、被上訴人所受身體、精神上痛苦程度
    及參酌本件過失責任悉在上訴人等情節，認被上訴人請求之
    精神慰撫金在 400,000元內為適當，應予准許，逾此部分之
    請求，即屬無據，應予駁回。
  (五)按損害之發生或擴大，被害人與有過失者，法院得減輕賠償
    金額，或免除之，民法第217條第1項定有明文。又汽車行駛
    時，駕駛人應注意車前狀況及兩車併行之間隔，並隨時採取
    必要之安全措施，道路交通安全規則第94條第 3項亦定有明
    文。本件上訴人於停車後未注意後方有無來車即開啟車門外
    出，顯有過失已如前述。而上訴人於駕駛機車時未注意車前
    狀況，致未及閃避，亦同有過失，惟其過失程度應較上訴人
    為輕，綜合上開情事，應認上訴人就本件車禍之發生，過失
    情節重大，上訴人應負十分之八之過失責任，被上訴人應付
    十分之二之過失責任，上訴人於被上訴人請求賠償時，自得
    主張過失相抵。本件被上訴人所受損害之金額為 746,424元
    ，經依過失相抵後，被上訴人得請求之金額為 597,139元，
    再扣除被上訴人因本件事故向新安東京海上保險公司領取之
    汽車強制責任保險金76,130元後（000000-00000 =521009元
    ）。從而，被上訴人依侵權行為請求上訴人給付 521,009元
    ，及自起訴狀繕本送達翌日即96年11月28日起至清償日止，
    按週年利率 5％計算之利息，為有理由，應予准許；逾此部
    分之請求，為無理由，應予駁回。
五、綜上所述，被上訴人基於侵權行為損害賠償法律關係，主張
    上訴人應給付 521,009元，及自起訴狀繕本送達翌日即96年
    11月28日起至清償日止，按週年利率 5％計算之利息，為有
    理由，應予准許；逾此部分之請求，為無理由，應予駁回。
    原審判命上訴人應給付被上訴人上開金額，並依聲請宣告假
    執行，核無不合，上訴論旨，就此部分指摘原判決失當，求
    予廢棄改判，非有理由，應予駁回。
六、本件事證已臻明確，兩造其餘攻擊防禦方法，經審酌後，或
    與本件無涉，或與判決結果不生影響，毋庸一一論列。
七、據上論結，本件上訴人之上訴為無理由，依民事訴訟法第
    449條第1項、第78條、第463條、第392條，判決如主文。
中    華    民    國    97    年    10    月    28    日
              民事第三庭  審判長法  官  陳照德
                                法  官  曾謀貴
                                法  官  李平勳
以上正本係照原本作成。
不得上訴。
                                書記官  江丞晏
中    華    民    國    97    年    10    月    28    日


司法院資訊處製作；財團法人民間司法改革基金會備份。
